ACORDAO-COMPLETO-2357280

ACÓRDÃO 12968/2020 ATA 41/2020 - SEGUNDA CÂMARA

VISTOS, relatados e discutidos estes autos da Tomada de Contas Especial instaurada pela Fundação Nacional de Saúde - Funasa, contra o Sr. Francisco Maciel Oliveira, em face da não aprovação técnica referente aos recursos transferidos àquele município por força do Convênio 584/2007 (Siafi 620187) , que teve por objeto "a execução de sistema de abastecimento de água, na localidade de Córrego do Braço", tendo em vista a falta de alcance social.
ACORDAM os Ministros do Tribunal de Contas da União, reunidos em sessão da 2ª Câmara, ante as razões expostas pelo Relator em:
9.1. com fundamento nos arts. 1º, inciso I, 16, inciso III, alínea c, 19, caput, e 23, inciso III, da Lei 8.443/1992, julgar irregulares as contas do Sr. Francisco Maciel Oliveira, condenando-o ao pagamento das quantias a seguir especificadas, atualizadas monetariamente e acrescidas dos juros de mora calculados a partir das datas abaixo indicadas até o efetivo recolhimento, com fixação do prazo de quinze dias, a contar da notificação, para comprovar, perante o Tribunal (art. 214, inciso III, alínea a, do Regimento Interno/TCU) , o recolhimento da dívida à Fundação Nacional de Saúde - Funasa, na forma prevista na legislação em vigor, abatendo-se, na oportunidade, eventuais valores ressarcidos, na forma do disposto no enunciado 128 da súmula de jurisprudência do TCU:
	Valor original (R$) 
	Data da ocorrência
	Natureza

	28.000,00
	14/12/2009
	Débito

	42.000,00
	28/11/2012
	Débito

	70.000,00
	28/11/2012
	Débito

	12.621,76
	18/02/2014
	Crédito

9.2. aplicar ao Sr. Francisco Maciel Oliveira a multa prevista no art. 57 da Lei 8.443/1992, no valor de R$ 20.000,00 (vinte mil reais) , fixando-lhe o prazo de 15 (quinze) dias, a contar do recebimento da notificação, para que comprove, perante o Tribunal (art. 214, inciso III, alínea a, do Regimento Interno/TCU) , o recolhimento da dívida ao Tesouro Nacional, atualizada monetariamente desde a data deste Acórdão até a do efetivo recolhimento, se for paga após o vencimento, na forma da legislação em vigor;
9.3. autorizar, caso requerido, nos termos do art. 26 da Lei 8.443/1992 c/c o art. 217 do Regimento Interno/TCU, o parcelamento da dívida em até 36 (trinta e seis) parcelas mensais e sucessivas, sobre as quais incidirão os correspondentes acréscimos legais (débito: atualização monetária e juros de mora; multa: atualização monetária) , esclarecendo ao responsável que a falta de pagamento de qualquer parcela importará no vencimento antecipado do saldo devedor, sem prejuízo das demais medidas legais;
9.4. autorizar, desde logo, a cobrança judicial da dívida, com fulcro no art. 28, inciso II, da Lei 8.443/1992, caso não atendida a notificação;
9.5. enviar cópia deste Acórdão à Procuradoria da República no Estado do Ceará, consoante previsto no art. 16, § 3º, da Lei 8.443/1992 c/c o art. 209, § 7º, do Regimento Interno/TCU, bem como à Funasa, para ciência.

Tomada de Contas Especial instaurada pela Fundação Nacional de Saúde  Funasa, contra o Sr. Francisco Maciel Oliveira, em face da não aprovação técnica referente aos recursos transferidos àquele município por força do Convênio 584/2007 (Siafi 620187), que teve por objeto a execução de sistema de abastecimento de água, na localidade de Córrego do Braço, tendo em vista a falta de alcance social.

Segunda Câmara

Município de Camocim/CE.

3. Responsável: Francisco Maciel Oliveira (XXX.448.023-XX).

13.1. Ministros presentes: Ana Arraes (Presidente), Augusto Nardes, Aroldo Cedraz e Raimundo Carreiro.
13.2. Ministros-Substitutos presentes: Marcos Bemquerer Costa (Relator) e André Luís de Carvalho.

MARCOS BEMQUERER

Trata-se da Tomada de Contas Especial - TCE instaurada pela Fundação Nacional de Saúde - Funasa, contra o Sr. Francisco Maciel Oliveira, ex-prefeito de Camocim/CE (gestões 2005-2008 e 2009-2012) , em face da não aprovação técnica referente aos recursos transferidos àquele município por força do Convênio 584/2007 (Siafi 620187) , que teve por objeto "a execução de sistema de abastecimento de água, na localidade de Córrego do Braço" (peça 1, p. 47-69) , tendo em vista a falta de alcance social.
2.	Para o atingimento da finalidade pactuada, foram previstos R$ 148.435,70, dos quais R$ 140.000,00 seriam transferidos pela Funasa e R$ 8.435,70 corresponderiam à contrapartida (peça 1, p. 59 e 61) . Os recursos federais foram liberados, em três parcelas, no total pactuado, consoante as ordens bancárias 2009OB812631, 2012OB808154 e 2012OB808156, emitidas nos valores de R$ 28.000,00, R$ 42.000,00 e R$ 70.000,00, respectivamente, sendo a primeira em 14/12/2009 e as outras duas em 28/11/2012 (peça 2, p. 8-10) .
3.	A vigência do instrumento estendeu-se de 31/12/2007 a 8/6/2013, tendo como prazo final para apresentação da prestação de contas a data de 6/8/2013 (peça 1, p. 47-69, 87, 95, 107-109, 119-121, 131 e 153) .
4.	A Secretaria Federal de Controle Interno certificou a irregularidade das contas (peça 1, p. 303) e a autoridade ministerial atestou haver tomado conhecimento dessa conclusão (peça 1, p. 305) . 
5.	No Tribunal, a então Secretaria de Controle Externo no Estado do Ceará - Secex-CE (atual Secretaria do TCU no Estado do Ceará - Sec-CE) examinou o processo por meio da instrução inserta à peça 36, a qual reproduzo parcialmente a seguir, com pequenos ajustes de forma:
"HISTÓRICO
 (...) 
5.	Em 17/10/2012, quando apenas R$ 28.000,00 haviam sido liberados pela concedente, a Funasa realizou a primeira visita técnica, dando origem a dois relatórios de visita constantes à peça 1, p. 137-139 e 173-175, respectivamente.
6.	No dia 26/10/2012, foi elaborado o Parecer Técnico 52/2012, informando que a empresa responsável pela execução das obras era a EPB - Projetos, Construções e Serviços Ltda., e que 62,9% dos serviços haviam sido executados (peça 1, p. 157-163) ;
7.	Após o término da vigência do convênio, a Funasa elaborou outro parecer técnico, datado de 25/11/2014, com base em visita realizada nos dias 19 a 21/11/2014, concluindo que a unidade de tratamento clorador de pastilha não foi executada; que não foi apresentado o Termo de Aceitação Parcial da obra; que algumas ligações domiciliares estavam danificadas e que o sistema não entrou em operação pela ausência de eletrificação da estação elevatória na unidade de captação; e que o percentual de atingimento do objeto do convênio era de 35,08%, não tendo, portanto, atingido seu objetivo (peça 1, p. 183) .
8.	Em 15/12/2014, a Funasa elaborou o Parecer Financeiro 266/2014, referente à prestação de contas final do Convênio 584/2007. Nesse parecer, informa que a prestação de contas não foi instruída com o Relatório de Cumprimento do Objeto, bem como de outros documentos exigidos. Destarte, concluiu pela aprovação de R$ 12.621,76, dos quais R$ 7.681,67 eram de recursos transferidos da Funasa e R$ 4.940,09 de rendimentos de aplicação financeira que foram restituídos ao erário, e pela não aprovação da prestação de contas do valor de R$ 132.318,33, motivados por impugnação técnica da obra, cujo gestor, à época, era o Sr. Francisco Maciel Oliveira (peça 1, p. 191-193) .
9.		Em 27/8/2015, a Chefe de Serviços de Convênios da Funasa/CE encaminhou o Memorando 158/2015/SECOV à Seção de execução Orçamentária e Financeira/SAEOF para que fosse autorizada a inscrição da responsabilidade do Sr. Francisco Maciel Oliveira em decorrência do débito, a valor original, no montante de R$ 132.318,33 (peça 1, p. 207) . O referido valor foi registrado na conta Diversos Responsáveis por essa Fundação no SIAFI, mediante a Nota de Lançamento 2015NL000106 (peça 1, p. 215) .    
10.	Conforme Relatório do Tomador de Contas Especial, concluiu-se que o dano apurado era de R$ 132.318,33, representando 94,51% do total dos recursos repassados, cuja responsabilidade pertencia ao Sr. Francisco Maciel Oliveira (peça 1, p. 247-255) .
11.		A Secretaria Federal de Controle Interno da CGU, por meio do Certificado de Auditoria, certificou a irregularidade das contas tratadas no processo, em face ao exame que foi procedido no Relatório de Auditoria 0402/2016, o qual concluiu que a responsabilidade do dano causado ao erário era do Sr. Francisco Maciel Oliveira, apurando-se como prejuízo o valor original de R$ 132.318,33 (peça 1, p. 299-303) .
12.		No Pronunciamento Ministerial, o Ministro de Estado da Saúde atestou haver tomado conhecimento das conclusões contidas no Relatório e Certificado de Auditoria, bem como no Parecer da Secretaria Federal de Controle Interno da Controladoria Geral da União da Presidência da República, relativas ao processo de Tomada de Contas Especial, cuja opinião foi pela irregularidade das contas (peça 2, p.107) .
13.	Em análise preliminar, a Secex/CE solicitou a prestação de contas final da Funasa (Ofício 0684/2017, de 23/3/2017, peça 6) , tendo sido encaminhada a prestação de contas parcial (peças 9 e 11) , visto a ausência da prestação de contas final do convênio por parte do responsável (peça 9, p. 50) .   
14.	Com base no exame da documentação recebida, observou-se que o prazo de encerramento do convênio não se efetivou na gestão do Sr. Francisco Maciel Oliveira (gestões 2005-2008 e 2009-2012) , mas na gestão da prefeita sucessora, Sra. Mônica Gomes Aguiar (gestão 2013-2016) , ou seja, em 6/8/2013. Consta ainda das informações que a gestora teria ingressado com ação civil pública (peça 10, p. 135-147) em desfavor do prefeito antecessor visando a resguardar o patrimônio público, cujo exame levou ao entendimento do auditor quanto à ausência de responsabilidade da ex-prefeita face a proteção do patrimônio público.
15.	Dessarte, examinou-se matéria para fins de aferição do débito, tendo-o atribuído integralmente ao Sr. Francisco Maciel Oliveira, em virtude dos seguintes fatos:
a) o gestor recebeu a totalidade dos recursos conveniados durante a sua gestão;
b) no Parecer Técnico emitido pela Funasa em 25/11/2014, verificou-se que o percentual do atingimento do objeto do convênio foi de 35,08%, constatando-se, dentre outros, que o serviços não foram concluídos; que a unidade de tratamento clorador de pastilha não foi executada; que não foi apresentado o Termo de Aceitação Parcial da obra; que algumas unidades do sistema não foram executadas e/ou executadas fora das especificações técnicas do projeto aprovado pela Funasa; que algumas ligações domiciliares estavam danificadas; e que o sistema não entrou em operação pela ausência de eletrificação da estação elevatória na unidade de captação (peça 1, p. 183) ;
c) as etapas da obra executada não teriam cumprido o seu resultado finalístico, o que ensejaria a devolução integral dos recursos, consoante jurisprudência firmada nos Acórdão 1688/2007-TCU-Segunda Câmara, Relator Guilherme Palmeira; 1521/2007-TCU-2ª Câmara e 1471/2013 - TCU - Plenário, Relator Aroldo Cedraz.
16.	Ademais, não houve atribuição de responsabilidade à empresa construtora. Alegou-se que a EPB Projetos, Construções e Serviços Ltda. teria recebido R$ 32.116,85, sendo que R$ 28.000,00 foram de recursos liberados pela Funasa ao município de Camocim/CE (peça 10, p. 37 e 74) . Todavia, conforme Parecer Técnico 52/2012, de 26/10/2012, restou consignado que o percentual da obra executada atingiu 62,90%, embora tenham sido pagos apenas 20% (R$ 28.000,00) do valor total do convênio (R$ 140.000,00) . Destaca-se também que, em maio de 2011, antes da liberação da 2ª parcela no montante de R$ 42.000,00, a empresa manifestou interesse em não continuar a execução da referida obra, em razão da defasagem dos preços dos serviços (peça 1, p. 103) . 
EXAME
17.	A proposta antecedente foi pela citação do Sr. Francisco Maciel Oliveira, prefeito responsável pela celebração do convênio, muito embora o prazo de vigência não tenha sido concluído na sua gestão. Alegou-se como fato impeditivo para responsabilizar a prefeita sucessora de que teria ingressado com ação própria junto ao poder judiciário para preservação do patrimônio, nos moldes da jurisprudência da Corte. As seguintes comunicações processuais foram encaminhadas ao responsável (Ofício 1478/2017, de 4/7/2017; 2478/2017 (peça 15) , de 20/10/2017 (peça 17) ; 2767/2017, de 21/11/2017 (peça 22) ; Ofício 2768/2017, de 21/11/2017 (peça 24) , cuja resposta apresentada se encontra à peça 32.
18.	 Em síntese (peça 32) , o gestor atribuiu à prefeita sucessora a responsabilidade pelo não funcionamento da obra. Alegou que a área técnica da Funasa teria atestado o percentual de 62,9% de execução dos serviços e que o percentual residual poderia ser executado com o saldo de caixa deixado na conta corrente do convênio no valor de R$ 12.055,31. 
19.	Argumentou, quanto aos serviços impugnados pela área técnica, que eles não teriam sido efetivamente medidos ou causados por danos eventuais, visto as informações contidas nas planilhas de medição que evidenciavam de forma detalhada os serviços executados. 
20.	Confirmou que o segundo pagamento à construtora efetivamente teria ocorrido em dezembro de 2012, porém em virtude dos atrasos de liberação do convênio, situação segundo a qual teria impedido a ligação da rede que também passara por uma readequação, visto ao aumento da sua capacidade. 
21.	Declarou que em razão disso a concessionária solicitara novo estudo prévio, fato que não teria acompanhado face o término do mandato. Mesmo assim, em testes, a rede teria funcionado consoante declaração apresentada (peça 10) , firmando a empresa executora compromisso de instalação a posterior dos cloradores e de recuperação das ligações domiciliares.
22.	 De antemão, cabe esclarecer que o percentual de execução dos serviços atestados na ordem de 62,9% não se confunde com o percentual de atingimento do objeto de 35,08% contido no parecer técnico emitido pela Funasa (peça 1, p. 183) , visto que sequer a obra teria sido totalmente concluída. Segundo informações prestadas pela área técnica da Funasa vários serviços não teriam sido finalizados, citando: a unidade de tratamento clorador de pastilha não foi executada; (...) não [houve] apresentação do Termo de Aceitação Parcial da obra; algumas unidades do sistema não foram executadas e/ou executadas fora das especificações técnicas do projeto aprovado pela Funasa; algumas ligações domiciliares estavam danificadas; e o sistema não entrou em operação pela ausência de eletrificação da estação elevatória na unidade de captação (peça 1, p. 183) . 
23.	As situações enumeradas no parecer técnico se contrapõem às declarações prestadas pelo ex-gestor, notadamente à instalação do clorador, confirmado que o compromisso assumido pela construtora não fora cumprido. Chama a atenção a informação prestada pelo prefeito da necessidade de readequação da rede prestada ao final de conclusão do seu mandato, não tendo apresentado as razões da necessidade de alteração do projeto, porque não o fez de forma tempestiva e onde se encontrava a autorização do órgão concedente. De acordo com o próprio gestor, face a suposta readequação, a concessionária teria solicitado apresentação de novo estudo prévio.
24.	Em tais circunstâncias, o Tribunal entende que a realização parcial da obra, onde não apresenta funcionalidade ou benefícios à comunidade, implica prejuízo aos cofres públicos em valor igual ao total repassado, tendo em vista o não alcance da finalidade do ajuste com responsabilização a quem lhe deu causa, sendo este o entendimento uníssono deste Tribunal (Acórdão 7148/2015-TCU-Primeira Câmara, Relator Min. Walton Alencar; 358/2017-1ª Câmara, Relator Min. Benjamin Zymler) .
25.	Argumentou o ex-prefeito de que o sistema teria funcionado face a realização de teste do sistema. Contudo, o simples teste do sistema de abastecimento de água não implica que os serviços foram concluídos, tampouco que foram executados nos termos projetados. Ao contrário, o parecer técnico mencionou (peça 1, p. 183) que unidades do sistema teriam sido alteradas, o que ratifica a própria declaração do prefeito da necessidade de readequação da rede, podendo concluir que tal fato tenha dado causa ao não funcionamento do sistema de abastecimento de água nos moldes projetados. 
26.	No tocante ao fato de haver saldo residual do convênio, não é argumento suficiente para sanar as irregularidades noticiadas, mesmo porque as alterações supostamente realizadas para aumento da rede imporiam custos que sequer foram dimensionados no projeto original, representando uma verdadeira alteração da concepção inicial do projeto cuja autorização era devida ao órgão concedente e não ao executor. 
27.	De igual refuta a informação prestada pelo prefeito de que os danos causados ao sistema de abastecimento teriam supostamente se originado em razão do decurso do tempo de construção da obra.  Contrapõe-se esta afirmação com a declaração prestada pela construtora acerca do compromisso de instalação dos cloradores (peça 32, p. 10) e que mencionara danos existentes nos hidrômetros e que eles seriam trocados posteriormente. 
28.	Diante do exposto, propõe-se a rejeição das alegações de defesa apresentadas, rejeição das contas apresentadas e aplicação de multa ao Sr. Francisco Maciel Oliveira, nos termos da LO-TCU.
CONCLUSÃO
29.	O exame das ocorrências descritas na seção 'Exame Técnico' permitiu, com fundamento nos arts. 1º, inciso I, 16, inciso III, alínea 'c', da Lei 8.443/92, c/c os arts. 19 e 23, inciso III, da mesma Lei, e com arts. 1º, inciso I, 209, inciso III, 210 e 214, inciso III, do Regimento Interno/TCU, definir a responsabilidade do Sr. Francisco Maciel Oliveira, bem como apurar adequadamente o débito a ele atribuído, propondo a irregularidades das contas apresentadas, com proposta de multa com base no art. 57 da LO-TCU."
6.	Com base no exame efetuado, a Unidade Técnica, em pareceres uniformes, ofereceu a seguinte proposta de encaminhamento (peças 36-38) :
	a) rejeitar as alegações de defesa apresentadas pelo Sr. Francisco Maciel Oliveira;
	b) com fundamento nos arts. 1º, inciso I, 16, inciso III, alínea c, da Lei 8.443/1992 c/c os arts. 19 e 23, inciso III, da mesma lei, e com os arts. 1º, inciso I, 209, inciso III, 210 e 214, inciso III, do Regimento Interno/TCU, julgar irregulares as contas do ex-prefeito Sr. Francisco Maciel Oliveira, e condená-lo ao pagamento, aos cofres da Funasa, das quantias a seguir especificadas atualizadas monetariamente e acrescidas dos juros de mora, calculados a partir da data discriminada até a data do recolhimento, na forma prevista na legislação em vigor, abatendo-se, na oportunidade, os valores já ressarcidos:
	Data 
	Valor (R$) 

	14/12/2009
	28.000,00

	28/11/2012
	42.000,00

	28/11/2012
	70.000,00

	c)	aplicar ao Sr. Francisco Maciel Oliveira a multa prevista no art. 57 da Lei 8.443/1992 c/c o art. 267 do Regimento Interno/TCU;
	d) autorizar, desde logo, nos termos do art. 28, inciso II, da Lei 8.443/1992, a cobrança judicial da dívida, caso não atendida a notificação;
	d) autorizar, caso solicitado, o pagamento da dívida em até 36 parcelas mensais e consecutivas, nos termos do art. 26 da Lei 8.443/1992 c/c o art. 217 do Regimento Interno/TCU;
	e) dar ciência da deliberação, bem como do relatório e da proposta de deliberação que a fundamentarem, ao Procurador-Chefe da Procuradoria da República no Estado do Ceará.
7.	O Ministério Público junto a este Tribunal, representado neste feito pela Procuradora-Geral Cristina Machado da Costa e Silva, posiciona-se por rejeitar as alegações de defesa do Sr. Francisco Maciel Oliveira e fixar novo e improrrogável prazo para que o responsável efetue o recolhimento do débito apurado, abatendo-se o valor já ressarcido, tendo em vista ter vislumbrado a boa-fé do ex-alcaide, conforme exposto no seguinte excerto do parecer inserto à peça 39:
"9.	De fato, o convênio não atingiu o seu objetivo, que era prover e abastecer a população de água potável. O não funcionamento do sistema retira qualquer utilidade da obra aos usuários, e possibilita, nos termos da jurisprudência do TCU, imputar débito ao responsável no valor total dos recursos despendidos no empreendimento inacabado. Nesse sentido, entende-se adequada a proposta da Secex-CE de julgar irregulares e condenar pelo débito total o ex-prefeito.
10.	Conforme consta dos autos, todo o recurso foi aplicado na gestão do Senhor Francisco Maciel Oliveira, antes que terminasse o seu mandato ao final de 2012. Também consta que a prefeita sucessora (gestão 2013-2016) , Senhora Mônica Gomes Aguiar, ingressou com ação civil pública de improbidade c/c ressarcimento ao erário (peça 10, pp. 135-147) em desfavor do prefeito antecessor, resguardando-se, assim, de eventual responsabilização uma vez que o prazo para a prestação de contas se encerrou em seu mandato.
11.	Embora a Unidade Técnica não tenha feito essa análise, entende-se que há elementos nos autos que permitem acolher o entendimento de que o responsável possivelmente agiu de boa-fé. Primeiramente, há que se considerar que os dois pareceres técnicos da Funasa de avaliação da obra concluíram que os percentuais de execução foram distintos: o de 2012 afirmou que o percentual foi de 62,9%, enquanto o de 2014 atestou 35,08% de execução. A contradição entre os pareceres levanta dúvidas sobre que percentual físico a obra de fato atingiu.
12.	Um dado que se observa é que 80% dos recursos da Funasa foram liberados em novembro de 2012, e sua aplicação na execução da obra se deu próximo ao final do mandato do responsável. Assim, é razoável supor que interveniências diversas pudessem afetar a conclusão integral do convênio, comprometendo o pleno funcionamento do abastecimento de água ainda no mandato do ex-gestor.
13.	O projeto envolvia a execução dos seguintes serviços: captação, reservação, tratamento, rede de distribuição e ligações domiciliares. Em obras de abastecimento de água, qualquer falha em um desses serviços impossibilita que o serviço seja prestado à população. As partes do sistema precisam estar totalmente integradas e executadas para que o abastecimento ocorra. Portanto, o risco provável de que algo dê errado na execução concentrada da obra no final do mandato deve ser um fator sopesado na demonstração de que não houve má-fé do responsável. Ressalte-se que a ocorrência de atrasos e paralisações é comum em casos semelhantes aos do convênio sob análise.
14.	Ressalte-se, ainda, que, embora algumas unidades do sistema não tenham sido executadas, como a instalação do clorador de pastilha, e outras estivessem danificadas, como algumas ligações domiciliares, a ausência da rede elétrica da estação elevatória acabou sendo determinante para que o sistema não entrasse em operação e não gerasse os benefícios à comunidade. Acontece que a instalação da rede elétrica é atribuição que cabe ao município e à concessionária de energia elétrica, sendo que não fazia parte dos itens do convênio previstos no boletim de medição. Portanto, o não funcionamento do abastecimento também teve como causa concorrente esse fato alheio à atuação do ex-prefeito.
15.	Ademais, o responsável trouxe em sua defesa uma declaração da contratada, EPB Construções e Incorporações Ltda., em que a empresa se compromete a instalar o equipamento para cloração e recuperar os hidrômetros danificados, desde que o município faça a instalação da rede elétrica (peça 32, pp. 10) . Tal fato mostra uma postura objetiva do ex-prefeito no sentido de se preocupar com a retomada da obra.
16.	Ante os elementos acima, com as devidas vênias à Unidade Técnica, compreende-se que o responsável atuou de boa-fé na gestão do convênio analisado. Tal conclusão não afasta o débito total que lhe deve ser imputado, pois não elididas as irregularidades que conduziram a execução do ajuste ao desvio de sua finalidade pública. Porém, nada impede que o ex-prefeito aufira o benefício que consta dos §§ 1.º e 2.º do art. 12 da Lei n.º 8.443/1992.
17.	Por fim, observa-se que na proposta de encaminhamento da Secex-CE (peça 36) não consta como crédito a devolução de R$ 12.621,76 realizada pelo Município de Camocim/CE aos cofres federais na data de 18/2/2014 (peça 1, pp. 287) . Sendo assim, tal quantia deve ser incluída como crédito do responsável na proposta de condenação.
18.	Diante do exposto, esta representante do Ministério Público propõe rejeitar as alegações de defesa do Senhor Francisco Maciel Oliveira e fixar novo e improrrogável prazo de quinze dias, a contar da notificação, com fundamento no art. 12, §§ 1º e 2º, da Lei nº 8.443/1992, e no art. 202, §§ 2º e 3º, do Regimento Interno/TCU, para que o responsável efetue, e comprove perante o Tribunal, o recolhimento das quantias especificadas abaixo aos cofres da Fundação Nacional de Saúde, atualizadas monetariamente a partir das datas indicadas até a data do efetivo recolhimento, na forma prevista na legislação em vigor, informando-lhe que a liquidação tempestiva do débito atualizado monetariamente sanará o processo e permitirá que as respectivas contas sejam julgadas regulares com ressalva, dando-lhe quitação, nos termos dos arts. 12, § 2º, da Lei nº 8.443/1992, e 202, § 4º, do Regimento Interno/TCU, ao passo que a ausência dessa liquidação tempestiva levará ao julgamento pela irregularidade das contas, com imputação de débito a ser atualizado monetariamente, e acrescido de juros moratórios."
	É o Relatório.

não há.

Procuradora-Geral Cristina Machado da Costa e Silva.

TOMADA DE CONTAS ESPECIAL. CONSTRUÇÃO DE SISTEMA DE ABASTECIMENTO DE ÁGUA. EXECUÇÃO PARCIAL. falta de funcionalidade do sistema. NÃO ATINGIMENTO DO OBJETIVO PACTUADO. REJEIÇÃO DAS ALEGAÇÕES DE DEFESA DO EX-PREFEITO. CONTAS IRREGULARES. DÉBITO E MULTA AO EX-GESTOR.

TOMADA DE CONTAS ESPECIAL (TCE)

Secretaria de Controle Externo no Estado do Ceará - Secex-CE (atual Secretaria do TCU no Estado do Ceará - Sec-CE).

Em apreciação a Tomada de Contas Especial - TCE instaurada pela Fundação Nacional de Saúde - Funasa, contra o Sr. Francisco Maciel Oliveira, ex-prefeito de Camocim/CE (gestões 2005-2008 e 2009-2012) , em face da não aprovação dos recursos transferidos àquele município por força do Convênio 584/2007 (Siafi 620187) , que teve por objeto "a execução de sistema de abastecimento de água, na localidade de Córrego do Braço".
2.	Para a consecução da finalidade do ajuste, foram previstos R$ 148.435,70, dos quais R$ 140.000,00 seriam transferidos pela Funasa e R$ 8.435,70 corresponderiam à contrapartida. Os recursos federais foram liberados consoante as ordens bancárias 2009OB812631, 2012OB808154 e 2012OB808156, emitidas, respectivamente, nos valores de R$ 28.000,00, R$ 42.000,00 e R$ 70.000,00, sendo a primeira em 14/12/2009 e as outras duas em 28/11/2012 (peça 2, p. 8-10) .
3.	A vigência do instrumento estendeu-se de 31/12/2007 a 8/6/2013, tendo como prazo final para apresentação da prestação de contas a data de 6/8/2013 (peça 1, p. 47-69, 87, 95, 107-109, 119-121, 131 e 153) .
4.	No relatório do Tomador de Contas está consignado o prejuízo ao erário de R$ 132.318,33 (94,51% do total dos recursos repassados) , decorrente da impugnação técnica da meta física e do não alcance social do objeto pactuado, cuja responsabilização foi atribuída ao Sr. Francisco Maciel Oliveira, prefeito em cujo mandato houve o dispêndio dos recursos repassados (peça 1, p. 247-255) .
5.	A Secretaria Federal de Controle Interno certificou a irregularidade das contas (peça 1, p. 303) e a autoridade ministerial atestou haver tomado conhecimento dessa conclusão (peça 1, p. 305) . 
6.	Neste Tribunal, a então Secretaria de Controle Externo no Estado do Ceará - Secex-CE (atual Secretaria do TCU no Estado do Ceará - Sec-CE) , por delegação de competência por mim concedida, promoveu a citação do Sr. Francisco Maciel Oliveira, a fim de que recolhesse o valor do débito a ele atribuído, correspondente ao total repassado à municipalidade (R$ 140.000,00) , com os acréscimos legais, e/ou oferecesse alegações de defesa quanto à execução de apenas 35,08% do objeto do Convênio 584/2007 e o consequente não atingimento de seu objetivo final.
7.	O responsável apresentou suas alegações de defesa ao TCU, tendo argumentado, em síntese, que (peça 32) : a) a falta de funcionalidade da obra seria de responsabilidade da prefeita sucessora; b) a área técnica da Funasa teria atestado o percentual de 62,9% de execução dos serviços e o percentual residual poderia ser executado com o saldo de caixa (R$ 12.055,31) ; c) "o Parecer Técnico da visita realizada em 2014 aponta a ausência do clorador de pastilha e da eletrificação da estação elevatória na unidade de captação e, ainda, a falta do Termo de Aceitação Parcial da Obra", os quais não teriam sido efetivamente medidos; d) houve o pagamento da segunda parcela à construtora em dezembro de 2012; e) em razão dos atrasos na liberação dos recursos e, por consequência, a necessidade de readequação da rede de energia elétrica, não foi possível eletrificar o sistema; f) a concessionária solicitara novo estudo prévio, mas que não houve acompanhamento do responsável em razão do término do seu mandato; f) a funcionalidade do empreendimento foi demonstrada em testes (peça 10) , tendo a empresa executora firmado compromisso de instalar o clorador de pastilha e recuperar as ligações domiciliares, quando a energia fosse ligada.
8.	Feita a análise de mérito, a unidade técnica, à unanimidade, sugeriu julgar irregulares as contas do ex-gestor citado e condená-lo ao recolhimento do dano apurado (R$ 140.000,00) , abatendo-se na oportunidade as quantias eventualmente ressarcidas. Ademais, a Secex-CE propôs a aplicação da multa do art. 57 da Lei 8.443/1992, proporcional ao dano, ao Sr. Francisco Maciel Oliveira.
9.	O Ministério Público junto ao TCU, representado pela Procuradora-Geral Cristina Machado da Costa e Silva, concordou com a atribuição ao responsável do dano correspondente ao valor total repassado, desde que abatido da quantia de R$ 12.621,76, devolvida pelo Município de Camocim/CE aos cofres federais em 18/2/2014 (peça 1, p. 287) , contudo posicionou-se por fixar novo e improrrogável prazo para que o responsável efetuasse o recolhimento do montante apurado, conforme exposto no seguinte excerto do parecer inserto à peça 39:
"11.	Embora a Unidade Técnica não tenha feito essa análise, entende-se que há elementos nos autos que permitem acolher o entendimento de que o responsável possivelmente agiu de boa-fé. Primeiramente, há que se considerar que os dois pareceres técnicos da Funasa de avaliação da obra concluíram que os percentuais de execução foram distintos: o de 2012 afirmou que o percentual foi de 62,9%, enquanto o de 2014 atestou 35,08% de execução. A contradição entre os pareceres levanta dúvidas sobre que percentual físico a obra de fato atingiu.
12.	Um dado que se observa é que 80% dos recursos da Funasa foram liberados em novembro de 2012, e sua aplicação na execução da obra se deu próximo ao final do mandato do responsável. Assim, é razoável supor que interveniências diversas pudessem afetar a conclusão integral do convênio, comprometendo o pleno funcionamento do abastecimento de água ainda no mandato do ex-gestor.
13.	O projeto envolvia a execução dos seguintes serviços: captação, reservação, tratamento, rede de distribuição e ligações domiciliares. Em obras de abastecimento de água, qualquer falha em um desses serviços impossibilita que o serviço seja prestado à população. As partes do sistema precisam estar totalmente integradas e executadas para que o abastecimento ocorra. Portanto, o risco provável de que algo dê errado na execução concentrada da obra no final do mandato deve ser um fator sopesado na demonstração de que não houve má-fé do responsável. Ressalte-se que a ocorrência de atrasos e paralisações é comum em casos semelhantes aos do convênio sob análise.
14.	Ressalte-se, ainda, que, embora algumas unidades do sistema não tenham sido executadas, como a instalação do clorador de pastilha, e outras estivessem danificadas, como algumas ligações domiciliares, a ausência da rede elétrica da estação elevatória acabou sendo determinante para que o sistema não entrasse em operação e não gerasse os benefícios à comunidade. Acontece que a instalação da rede elétrica é atribuição que cabe ao município e à concessionária de energia elétrica, sendo que não fazia parte dos itens do convênio previstos no boletim de medição. Portanto, o não funcionamento do abastecimento também teve como causa concorrente esse fato alheio à atuação do ex-prefeito.
15.	Ademais, o responsável trouxe em sua defesa uma declaração da contratada, EPB Construções e Incorporações Ltda., em que a empresa se compromete a instalar o equipamento para cloração e recuperar os hidrômetros danificados, desde que o município faça a instalação da rede elétrica (peça 32, pp. 10) . Tal fato mostra uma postura objetiva do ex-prefeito no sentido de se preocupar com a retomada da obra.
16. Ante os elementos acima, com as devidas vênias à Unidade Técnica, compreende-se que o responsável atuou de boa-fé na gestão do convênio analisado. Tal conclusão não afasta o débito total que lhe deve ser imputado, pois não elididas as irregularidades que conduziram a execução do ajuste ao desvio de sua finalidade pública. Porém, nada impede que o ex-prefeito aufira o benefício que consta dos §§ 1.º e 2.º do art. 12 da Lei n.º 8.443/1992." (grifos inseridos) 
10.	Desde já manifesto minha anuência à conclusão da unidade técnica e do Parquet quanto à quantificação do débito pelo valor total repassado, observando que deve ser feito o abatimento da quantia restituída ao Erário. Em relação à ocorrência de boa-fé ou não do ex-alcaide cabe efetuar algumas considerações, pois entendo não estar devidamente caracterizada. 
11.	Lembro que o ajuste ora em análise foi firmado em 31/12/2007, tendo previsão para a conclusão do empreendimento em doze meses. 
12.	Em 1º/7/2008, foi dada ordem de início das obras à empresa EPB Projetos, Construções e Serviços Ltda.. Todavia houve atraso na primeira parcela dos recursos, a qual somente foi liberada em 14/12/2009, no montante de R$ 28.000,00.
13.	Passado um ano do repasse da primeira parcela dos recursos, o município ainda não tinha apresentado ao Concedente o Relatório necessário para a liberação da parcela seguinte (peça 1, p. 93) .
14.	Em 16/05/2011, o então prefeito, ao tempo que requereu a retirada do Município de Camocim/CE do cadastro de inadimplentes junto ao SIAFI, informou à Funasa que a empresa vencedora do certame havia manifestado desinteresse na execução dos serviços ante a defasagem de preço e que, em consequência, seria providenciada nova licitação para a consecução do objeto ajustado.
15.	Não obstante essa informação, em 1º/03/2012, foi dada ordem de reinício dos serviços para a empresa EPB Projetos, Construções e Serviços Ltda., anteriormente contratada. Veja que isso se deu após mais de dois anos do repasse da primeira parcela do ajuste, cujo objeto era previsto para ser finalizado em um ano.
16.	Diante dos atrasos mencionados em relação ao repasse da primeira parcela e ao início das obras, foram providenciados termos aditivos de prorrogação que levaram o fim da vigência do ajuste até 08/06/2013.
17.	O relatório de execução dos serviços foi enviado em 15/5/2012, contendo, entre outros documentos, a planilha de medição, datada de 02/04/2012, atestando a execução do montante de R$ 32.116,85, e o Termo de Aceitação Parcial da Obra (peça 1, p. 129, e 10, p. 33-39 e 93-95) . Meses após o envio desse documento, em 17/10/2012, foi realizada visita pela Concedente, tendo registrado o implemento de 62,9% do objeto (peça 1, p. 137-147) . No mês seguinte, em 28/11/2012, houve a transferência do restante do recurso para a conclusão do empreendimento. 
18.	Após o término da vigência do convênio, em 25/11/2014, a Funasa elaborou novo parecer técnico, pelo qual concluiu que o objeto do convênio havia atingido 35,08% do pactuado. Nesse documento é feita referência à vistoria realizada em junho de 2013 que teria apontado o mesmo percentual de execução física.
19.	Conforme relatado, algumas unidades não foram realizadas ou estavam em desacordo com as especificações técnicas do projeto, de modo que o objetivo pactuado não havia sido atingido. O aludido parecer ressalta ainda a ausência de execução da unidade de tratamento clorador de pastilha e aponta para a existência de algumas ligações domiciliares danificadas. Outrossim, menciona que o sistema não entrou em operação em razão da ausência de eletrificação da estação elevatória na unidade de captação (peça 1, p. 183) .
20.	Da análise das informações constantes dos autos, não identifico elementos que demonstrem a efetiva conclusão do sistema de abastecimento de água, visto que os relatórios decorrentes das visitas técnicas indicam os percentuais de execução do objeto de 62,9% em outubro de 2012 e de 35,08% em junho de 2013 e em novembro de 2014.
21.	Concordo com o Parquet especializado que a contradição entre os pareceres levanta dúvidas sobre qual percentual físico a obra de fato atingiu. Todavia, percebo que em nenhuma das visitas técnicas realizadas pela concedente foi identificada o implemento da obra em percentual próximo à integralidade (100%) .
22.	Também não foi apontada a funcionalidade do sistema ou de parte dele. Pelo contrário, a Funasa concluiu, em seu último parecer técnico, pelo não atingimento dos objetivos do ajuste.
23.	Como visto no histórico acima, os valores referentes à primeira parcela foram disponibilizados à municipalidade no final de 2009, no entanto o prefeito procrastinou o início da obra até março de 2012, quando, faltando menos de um ano para o término de seu mandato, deu ordem de reinício dos serviços à empresa EPB Projetos, Construções e Serviços Ltda.
24.	Nesse período, o Sr. Francisco Maciel Oliveira geriu quase a totalidade dos recursos em seu mandato à frente do Executivo Municipal (94,51% do total dos recursos repassados) , mas, conforme pareceres constantes destes autos, não concluiu a obra na mesma proporção dos gastos financeiros. 
25.	Ademais, não encontrei no processo elementos que demonstrassem a atuação do prefeito na busca de solução para a eletrificação da unidade de captação. 
26.	Conforme por ele informado, "seria necessária a readequação da rede tendo em vista a necessidade de aumento de sua capacidade", o que não foi feito, pelo menos, até 18/07/2016, quando o prefeito obteve uma declaração da empresa em que se comprometia a instalar o equipamento para cloração e a recuperar os hidrômetros danificados, desde que o município fizesse a instalação da rede elétrica (peça 32, pp. 10) .
27.	Se a rede de energia elétrica precisava de readequação/ampliação para atender a região em que a casa de bombas estava localizada, deveria o prefeito ter se atentado a esse fato desde o momento em que firmou o convênio, em 2007. Não entendo razoável que, somente ao final de 2012, o gestor tenha percebido que o sistema não entraria em funcionamento caso não lhe fosse fornecida energia elétrica.
28.	Portanto, ainda que o sistema de abastecimento de água estivesse plenamente concluído, o que não foi demonstrado, seria inútil à população sem a captação da água subterrânea, que somente é possível se houver fornecimento de energia.
29.	O objetivo da avença volta-se ao atendimento da finalidade pública que, sem dúvida, consiste na disponibilização de um serviço público de abastecimento de água que contribui para a promoção da saúde da população alvo.
30.	E nesse contexto, deve-se zelar para que tal serviço seja prestado com a observância de determinados princípios fundamentais, dentre os quais se destaca o da universalização de acesso e efetiva prestação do serviço, que, nos termos dos arts. 2º, inciso I, e 3º, inciso III, da Lei 11.445/2007, com redação pela Lei 14.026/2020, compreende a ampliação progressiva do acesso de todos os domicílios ao saneamento básico:
"Art. 2º Os serviços públicos de saneamento básico serão prestados com base nos seguintes princípios fundamentais:
I - universalização do acesso e efetiva prestação do serviço;   
II - integralidade, compreendida como o conjunto de atividades e componentes de cada um dos diversos serviços de saneamento que propicie à população o acesso a eles em conformidade com suas necessidades e maximize a eficácia das ações e dos resultados;   
III - abastecimento de água, esgotamento sanitário, limpeza urbana e manejo dos resíduos sólidos realizados de forma adequada à saúde pública, à conservação dos recursos naturais e à proteção do meio ambiente;  
 (...) 
Art. 3º Para fins do disposto nesta Lei, considera-se: 
I - saneamento básico: conjunto de serviços públicos, infraestruturas e instalações operacionais de:          
a) abastecimento de água potável: constituído pelas atividades e pela disponibilização e manutenção de infraestruturas e instalações operacionais necessárias ao abastecimento público de água potável, desde a captação até as ligações prediais e seus instrumentos de medição;
b) esgotamento sanitário: (...) 
c) limpeza urbana e manejo de resíduos sólidos: (...) 
d) drenagem e manejo das águas pluviais urbanas: (...) 
 (...) 
III - universalização: ampliação progressiva do acesso de todos os domicílios ocupados ao saneamento básico, em todos os serviços previstos no inciso XIV do caput deste artigo, incluídos o tratamento e a disposição final adequados dos esgotos sanitários;  (...) "   
31.	Portanto, o pleno funcionamento do sistema em questão tem relevância na medida em que se coloca à disposição serviço de saneamento básico capaz de melhorar a qualidade de vida da população.
32.	Neste caso, o conjunto probatório constante dos autos permite concluir que as obras do sistema de abastecimento de água do Córrego do Braço, em Camocim/CE, foram implementadas em no máximo 62,9% do objeto pactuado (observando-se que o último parecer indica percentual inferior de execução, de 35,08%) , não tendo sido demonstrada que a parcela executada teria condições de atender à finalidade pública.
33.	Também não há como supor neste caso que os serviços concluídos poderão beneficiar à população no futuro. Hoje, passados quase oito anos do fim do mandato do Sr. Francisco Maciel Oliveira, não há informação nos autos de que os serviços foram aproveitados ao fim a que se destinavam, sem necessidade de reparos. Assim, não é possível afirmar que a comunidade em algum momento poderá usufruir da sua futura e eventual funcionalidade.
34. 	Impende destacar que o entendimento do TCU, no caso de obras executadas de forma parcial e que não apresentam serventia à comunidade, é no sentido de que cabe a imputação do débito no valor integral repassado pela União. Precedentes (Jurisprudência Selecionada) :
"Quando a parcela executada do convênio não for suficiente para o atingimento, ainda que parcial, dos objetivos do ajuste, sem quaisquer benefícios à sociedade, a possibilidade de aproveitamento do que já foi executado em eventual retomada das obras, por se tratar de mera hipótese, não de benefício efetivo, não enseja o correspondente abatimento no valor do débito apurado". (Acórdão 11571/2018-TCU-Primeira Câmara, de relatoria do Ministro Benjamin Zymler) 
"Considera-se como prejuízo em valores integrais a aplicação dos recursos do convênio em objeto que se revela inservível ou sem funcionalidade após a sua execução, completa ou parcial". (Acórdão 2812/2017-TCU-Primeira Câmara, de relatoria do Ministro Substituto Weder de Oliveira)  
"A execução parcial do objeto pactuado aliada à imprestabilidade da parcela realizada permite a condenação do responsável pelo valor total dos recursos repassados pelo convênio". (Acórdão 494/2016-TCU-Segunda Câmara, de relatoria do Ministro Substituto André de Carvalho)  
35.	Desse modo, ainda que a Funasa tenha verificado a execução parcial do sistema de abastecimento de água, consignou, de forma expressa, que a obra estava inacabada e não estava apta para utilização, ou seja, não apresentava utilidade à comunidade, frustrando, desse modo, a meta avençada.
36.	Cabe ressaltar que a decisão de realizar ou de dar continuidade a um empreendimento não afeta apenas os interesses da população local. Existe um custo de oportunidade em relação a outros empreendimentos que poderiam ter sido realizados Brasil afora, financiados pelos recursos federais, e não o foram porque a União priorizou o custeio do convênio em questão. 
37.	O então gestor do Município de Camocim/CE deveria ter adotado todas as providências a seu alcance para levar a bom termo o ajuste pactuado, mas não o fez, mesmo tendo tido acesso à primeira parcela de recursos em 14/12/2009 e tendo deixado o seu mandato apenas em 31/12/2012.
38.	Portanto, sobre o argumento de que a conclusão e colocação do empreendimento em funcionamento foi obstada pela sua saída da prefeitura, não pode ser aceito, visto que o saldo do convênio (R$ 12.055,31) não era suficiente para a conclusão dos serviços faltantes (ainda que considerado o percentual de 37,1% faltante do objeto pactuado indicado no parecer de 2012 e sem considerar possíveis danos ao sistema verificados antes do fim do ajuste, na vistoria realizada em 2013) . 
39.	Ademais, não foi demonstrado que o ex-alcaide adotou as medidas adequadas para providenciar a eletrificação do sistema, sendo que teve tempo suficiente para resolver essa questão desde a assinatura do ajuste, que se deu em 31/12/2007.
40.	Caso não vislumbrasse a possibilidade de eletrificação da estação elevatória, sequer deveria ter dado início ao empreendimento.
41.	A respeito da responsabilidade da prefeita sucessora quanto ao dano, em que pese a omissão na prestação de contas, visto que o prazo se encerrou em 06/08/2013, durante o período de sua gestão, a Sra. Mônica Gomes Aguiar adotou as medidas legais de resguardo ao erário, conforme Ação Civil Pública por Ato de Improbidade Administrativa junto à Vara única da Comarca de Camocim/CE (peça 10, p. 135-147) , em consonância com a Súmula TCU 230.
42.	Sobre a possibilidade de a aludida prefeita dar continuidade à obra, conforme mencionado, não há elementos que indiquem que o saldo deixado em caixa seria suficiente para fazê-lo.
43.	De todo modo, é preciso destacar que a solidariedade passiva é benefício do credor e não do devedor. Precedentes (jurisprudência selecionada) : 
"A ausência de citação de outros responsáveis solidários pelo dano ao erário não obsta o andamento regular do processo de tomada de contas especial, tendo em vista que o instituto da solidariedade passiva constitui benefício exclusivo do credor." (Acórdão 2334/2020-TCU-Primeira Câmara, de relatoria do Ministro Benjamin Zymler) 
"Não existe rateio de débito solidário, já que o instituto da solidariedade passiva é benefício conferido pelo legislador ordinário ao credor, que pode exigir de um ou de alguns devedores o pagamento da integralidade da dívida." (Acórdão 3752/2018-TCU-Segunda Câmara, de relatoria da Ministra Ana Arraes) 
"Não há necessidade de chamamento, no processo de controle externo, de todos os corresponsáveis por débito perante o erário, uma vez que o instituto da solidariedade passiva é benefício conferido pelo legislador ordinário ao credor, que pode exigir de um ou de alguns dos devedores o pagamento da integralidade da dívida." (Acórdão 1337/2017-TCU-Plenário, de relatoria da Ministra Ana Arraes) 
44.	É dizer, ainda que o débito em discussão fosse imputado à prefeita sucessora, a ocorrência não descaracteriza a responsabilidade do Sr. Francisco Maciel Oliveira no prejuízo em debate, nem obriga esta Corte a fazer, neste momento, o chamamento solidário de outro responsável.  
45.	Importante repisar que os documentos constantes dos autos indicam que o recurso deixado na conta corrente da prefeitura quando a Sra. Mônica Gomes Aguiar assumiu o executivo municipal não seria suficiente para concluir o empreendimento, com base nos pareceres da Funasa.
46.	Quanto ao fato de os serviços não executados citados no Parecer Técnico da visita realizada em 2014 (clorador de pastilha e eletrificação da estação elevatória) não terem sido objeto de medição, não altera o dano aqui apurado, que consiste na falta de funcionalidade do sistema e na execução parcial do empreendimento. 
47.	No que concerne à eventual funcionalidade da rede, que segundo o ex-prefeito teria sido demonstrada em testes (peça 10) , não há qualquer documento nos autos que confirme essa afirmativa, nem que o sistema era parcialmente servível.
48.	Como é cediço, a obrigação de comprovar a boa e regular aplicação dos recursos federais recebidos cabe ao gestor, a teor das disposições dos arts. 70, parágrafo único, da Constituição Federal, 93 do Decreto-lei 200/1967 e 66 do Decreto 93.872/1986, e da vasta jurisprudência desta Corte. Vale destacar que incumbe ao responsável fazê-lo mediante a apresentação de documentos que comprovem, de forma cabal, a execução do objeto ajustado, bem assim o necessário e imprescindível nexo de causalidade que deve existir entre as despesas havidas e a verba transferida. 
49.	No caso dos autos, o Sr. Francisco Maciel Oliveira, gestor dos recursos repassados por força do Convênio 584/2007, não se desincumbiu do ônus de comprovar a boa e regular aplicação das quantias federais transferidas, nem trouxe aos autos elementos capazes de evidenciar a execução adequada do objeto pactuado frente aos recursos dispendidos.
50.	Também entendo que a declaração obtida pelo responsável em que a empresa afirmou que complementaria parte dos serviços após a eletrificação do sistema, não é suficiente para caracterizar a boa-fé do gestor. A uma porque foi obtida somente após o Sr. Francisco Maciel Oliveira ter sido notificado da não aprovação do convênio e a duas porque não veio acompanhada de qualquer indicação de previsão de que a rede de energia elétrica seria implantada nem que, com a implantação desses componentes e feitos esses reparos, o sistema estaria hábil a entrar em funcionamento. 
51.	Ante o exposto, em que não se verificou a compatibilidade entre a execução física e financeira da obra, nem a funcionalidade do sistema, não vislumbro a caracterização da boa-fé do responsável.
52.	No que concerne ao valor do dano, deve ser atribuído ao ex-prefeito o total repassado, devendo o montante restituído pela municipalidade ser computado como crédito na composição do dano ao Erário de que ora se cuida, nos termos do enunciado 128 da súmula de jurisprudência do TCU:
"Mesmo na hipótese de já se ter verificado recolhimento parcial, o Acórdão de condenação expressara¿ o total da dívida, abatendo-se, na execução, o valor já satisfeito, sem a incidência da correção monetária e dos juros de mora sobre a quantia já ressarcida e a partir da data de cada pagamento".
53.	Nesse contexto, em que se verificou o prejuízo no montante decorrente da inexecução de parte do objeto, sem alcance dos objetivos pactuados, entendo que as contas do Sr. Francisco Maciel Oliveira devem ser julgadas irregulares, com base no art. 16, III, alínea c, da Lei 8.443/1992, condenando-o ao pagamento da dívida apurada nos autos, atualizada monetariamente e acrescida dos juros de mora, na forma da legislação em vigor.
54.	Cabível, diante da gravidade dos fatos, aplicar ao responsável a penalidade pecuniária insculpida no art. 57 da Lei 8.443/1992, proporcional ao dano.
55.	No que tange à possibilidade de sancionamento do responsável, destaco que o Plenário desta Corte fixou o entendimento de que o Tribunal está subordinado ao prazo decenal de prescrição indicado no art. 205 do Código Civil, contado a partir do fato gerador, e de que o ato que ordenar a citação, a audiência ou oitiva da parte interrompe a prescrição, nos termos do art. 202, inciso I, do Código Civil (Acórdão 1441/2016-TCU-Plenário, relator ministro Benjamin Zymler e redator ministro Walton Alencar Rodrigues) .
56. 	Sobre o dies a quo da contagem do prazo prescricional, esta Corte deliberou, em recente aresto, que: 
 "Nos casos de não comprovação da regular aplicação de recursos repassados mediante convênios ou instrumentos similares, a data limite para entrega da prestação de contas final ou a data da efetiva entrega antecipada assinala o marco inicial da contagem do prazo de prescrição da pretensão punitiva do TCU." Acórdão 2278/2019-TCU-Primeira Câmara (relator ministro-substituto Augusto Sherman) 
57.	De acordo com o disposto na cláusula nona do ajuste, a prestação de contas deveria ser apresentada em até 60 dias do encerramento da avença (peça 10, p. 160) . Tendo em vista a data da vigência final, o dies a quo para a apresentação da prestação de contas seria 06/08/2013. Uma vez que o despacho ordinatório da citação do responsável foi exarado em 03/07/2017 (peça 14) , isto é, em prazo inferior a dez anos, resta afastada a prescrição da pretensão punitiva. 
58.	Por fim, é cabível, nos termos do § 7° do art. 209 do Regimento Interno/TCU, encaminhar cópia do Acórdão que sobrevier à Procuradoria da República no Estado do Ceará, para a adoção das medidas de sua alçada, bem como à Funasa, para ciência.
	Com essas considerações, manifesto-me por que seja adotada a deliberação que ora submeto a este Colegiado. 
T.C.U., Sala das Sessões, em 17 de novembro de 2020.
MARCOS BEMQUERER COSTA
Relator